臺灣高等法院高雄分院民事判決　九十二年度上字第二八九號
　　　上　訴　人　甲○○
　　　法定代理人　丙○○
　　　訴訟代理人　黃振銘律師
　　　被上訴人　　高雄市楠梓區公所
　　　法定代理人　乙○○
　　　訴訟代理人　黃勇雄律師
　　　複　代理人　王家鈺律師
當事人間請求拆屋還地等事件，上訴人對於民國九十二年十月十四日臺灣高雄地方法
院九十一年度訴字第三○二二號第一審判決提起上訴，本院於九十三年八月二十五日
言詞辯論終結，判決如下：
    主   　 文
原判決關於駁回上訴人後開第二項之訴部分廢棄。
被上訴人應將坐落高雄市○○區○○段三六四號土地上建號三號即門牌號碼高雄市楠
梓區○○○路一００號，鋼筋混凝土造二層建物，總面積一０二三．六七平方公尺（
一層二八八．一六平方公尺、二層三三四．一六平方公尺、屋頂突出物四六．九七平
方公尺、騎樓五五．四四平方公地，地下層二九八．九四平方公尺）之建物拆除，將
該坐落之基地返還上訴人及全體共有人。
其餘上訴駁回。
第一、二審訴訟費用由被上訴人負擔。
本判決第一項，於上訴人以新台幣壹佰參拾玖萬貳仟柒佰柒拾參元為被上訴人供擔保
後，得假執行。但被上訴人如以新台幣肆佰壹拾柒萬捌仟參佰貳拾元為上訴人預供擔
保，得免為假執行。
    事實及理由
一、上訴人主張：坐落高雄市○○區○○段三六四號土地（下稱系爭土地），為上訴
    人與訴外人康知高、鐘品蓁、蘇資琇、蘇詩婷、蘇世方、許蘇迎等人共有，被上
    訴人於七十九年九月間，以經當時土地共有人許天才等十七人同意，建造建號三
    號即門牌號碼高雄市楠梓區○○○路一００號，鋼筋混凝土造二層建物，總面積
    一０二三．六七平方公尺（一層二八八．一六平方公尺、二層三三四．一六平方
    公尺、屋頂突出物四六．九七平方公尺、騎樓五五．四四平方公地，地下層二九
    八．九四平方公尺）之建物（下稱系爭建物），供清豐里里長辦公室之用，並由
    被上訴人取得建物所有權；惟當時共有人中許海瑞及康知高均已死亡，許海瑞之
    孫許龍水、康知高之子康宏謀，與清豐里里長王仙助均明知許海瑞及康知高已死
    亡，由許龍水取用其已死祖父許海瑞印章，加蓋於土地使用權同意書上，康宏謀
    則委請王仙助偽刻其已死父親康知高印章，並委由王仙助加蓋於上開土地使用權
    同意書上，均藉以表示同意建造，許龍水、康宏謀及王仙助三人共同偽造文書犯
    行均經判刑確定，高雄市政府工務局，亦據此吊銷系爭建物之建造執照及使用執
    照，是被上訴人系爭建物占用土地，為無權占有等情，爰依民法第七百六十七條
    及第八百二十一條之規定，求為命被上訴人應將系爭建物拆除，塗銷該建物所有
    權登記後，將該坐落之基地返還上訴人及全體共有人之判決。原審為上訴人敗訴
    判決。上訴人於本院聲明：(一)原判決廢棄；(二)如原審上開聲明；(三)願供擔保，請
    准宣告假執行。
二、被上訴人則以：上訴人之管理委員會主任委員係鄒建福，並非丙○○，丙○○無
    權代表上訴人提起本件訴訟。且被上訴人興建系爭建物時，並不知土地共有人許
    許海瑞、康知高已死亡，又系爭土地之共有人承諾同意被上訴人興建永久之建築
    物為目的使用，應成立地上權關係。被上訴人在系爭土地上興建建物係供清豐
    里里民活動中心使用，對里民有利益，上訴人訴請拆屋還地，亦屬權利濫用等語
    ，資為抗辯，而聲明駁回上訴；若受不利判決，願供擔保請准宣告免為假執行。
三、兩造不爭執之事實：
  (一)上訴人有權利能力與當事人能力。
  (二)系爭高雄市○○區○○段三六四號土地，重劃前係高雄市○○區○○段三小段八
    三一號，原土地所有權人係許天才、許海瑞、康知高、戴廷復、許金安、許林金
    葉、康清春、戴金火、洪春、王仙助、王仙拋、謝見、郭做、戴維特、王茂吉、
    王飛龍、王林勞等十七人所共有。系爭建物完工後於八十一年十一月二十一日驗
    收取得使用執照，並登記為被上訴人所有，然因其中共有人許海瑞之孫許龍水、
    康知高之子康宏謀，偽造二人之印章並由里長王仙助偽造士地使用同意書，三人
    共同偽造文書罪經判刑確定，並由高雄市政府工務局依前述刑事判決，吊銷系爭
    建物之建迼執照及使用執照，有原審八十二年度訴字第四五七二號、第四八七五
    號刑事判決、高雄市政府工務局函等可稽。
四、本件兩造所爭執之處，為：(一)丙○○得否代表上訴人提起本件訴訟？(二)上訴人可
    否請求被上訴人將系爭建物拆除，返還坐落士地予全體共有人？(三)上訴人請求塗
    銷系爭建物所有權登記是否有理？茲分述如下：
  (一)丙○○得否代表上訴人提起本件訴訟？
　　(1)查丙○○為上訴人第三屆主任委員，其任期至九十年八月三十一日屆滿，該寺
　　　廟曾於九十年間改選主任委員，惟未依程序報區公所備查，亦未辦理負責人變
　　　動登記等情，有高雄市政府民政局九十二年一月二十八日高市民政三字第０九
　　　二００００九八八號、九十二年四月十四日高市民政三字第０九二０００四二
　　　０三號函在卷可稽（原審卷第八二、一四七頁）。上訴人主任委員目前由丙○
　　　○暫代，亦有高雄市寺廟登記表可憑（本院卷第八０頁），是丙○○於第四屆
　　　主任委員就任前，自得代表上訴人提起本件訴訟。
　　(2)被上訴人辯稱：上訴人之主任委員已改選為鄒建福云云，並提出高雄市寺廟登
　　　記名冊為證。然為上訴人所否認。雖寺廟登記名冊改列鄒建福為上訴人之主任
　　　委員，惟係依據被上訴查詢該寺廟耆宿所言而為登錄，有上開高雄市政府民政
　　　局高市民政三字第０九二０００四二０三號函可稽。上訴人至今仍未提出改選
　　　之會議紀錄，自難認鄒建福係經合法改選之第四屆主任委員。至高雄市農會信
　　　用部之第八０四六六號活期存款帳戶，原丙○○印鑑變更為鄒建福印鑑，然亦
　　　無法證明上訴人主任委員已合法改選完畢。此外被上訴人又不能舉證以實其說
　　　，是其所辯上訴人之主任委員已改選為鄒建福云云，即無可採。
　(二)上訴人可否請求被上訴人將系爭建物拆除，返還坐落士地予全體共有人？
　　(1)查依土地法第三十四條之一第一項規定，共有土地或建築改良物，其處分、變
　　　更及設定地上權、永佃權、地役權或典權，應以共有人過半數及其應有部分合
　　　計過半數之同意行之。但其應有部分合計逾三分之二者，其人數不予計算。茲
　　　所謂之處分，係指分割行為以外，就共有土地或建築改良物物權所為移轉為目
　　　的，具有物權效力之行為。至共有人同意他人使用共有土地，既不發生物權效
　　　力，如非設定地上權，即無土地法第三十四條之一第一項規定適用餘地。（最
　　　高法院八十二年度台上字第一五二號判決參照）。本件系爭共有土地係無償供
　　　被上訴人建築房屋，為兩造所不爭，被上訴人雖抗辯：兩造係成立地上權關係
　　　云云，惟查，地上權為物權，非登記不生效力，本件並無地上權之登記，自無
　　　地上權可言，足見兩造為使用借貸關係，依上說明，自無土地法第三十四條之
　　　一規定之適用。依民法第八百十九條第二項之規定，被上訴人使用系爭土地建
　　　屋應得共有人全體之同意。
　　(2)系爭土地於七十九年九月間出具土地使用權同意書予被上訴人時，出具該同意
　　　書之登記名義人十七人當中之許海瑞（四十九年六月二十一日死亡）及康知高
　　　（五十二年八月二十六日死亡），二人早於簽蓋同意書之前即已死亡，同意書
　　　上該二人之印章係里長王仙助及許海瑞之孫許龍水，康知高之子康宏謀所盜蓋
　　　，王仙助、許龍水及康宏謀三人共同偽造文書罪業經判刑確定，已如前述，足
　　　見被上訴人使用系爭土地，並未經當時共有人全體同意。證人陳清讚（即上訴
　　　人前任管理委員會主任委員）雖證稱：「．．．康知高、許海瑞二人當時已經
　　　死亡，但是他們子孫也知道土地是甲○○所有，也都同意把土地提供作為蓋里
　　　民活動中心使用，所以分別由許海瑞子孫許龍水及康知高兒子康宏謀提供印章
　　　蓋在同意書上同意給楠梓區公所蓋活動中心」等語，惟亦同時稱：「我不知道
　　　康宏謀、許龍水當時有無取得其他全體康知高、許海瑞繼承人的同意。因為章
　　　不是我蓋的」等語（原審卷第一四一頁），另證人李鄒佳花（前任主任委員）
　　　證稱：當時大家均同意提供系爭土地供被上訴人蓋活動中心云云，證人許金安
　　　證稱：系爭土地有登記在我祖父名下，．，七十九年楠梓區公所出面說要蓋大
　　　樓供全體里民使用，大家都同意云云，證人康宏謀證稱：上訴人同意將系爭土
　　　地提供被上訴人興建活動中心云云。經查，許海瑞、康知高二人死亡後遺有眾
　　　多法定繼承人（即子孫），有上訴人所提為被上訴人不爭執之系統表可證（原
　　　審卷第一八六、一八七頁）。查遺產於分割之前，屬全體繼承人公同共有，依
　　　民法第八百二十八條第二項：「除前項之法律或契約另有規定外，公同共有物
　　　之處分，及其他之權利行使，應得公同共有人全體之同意」，本件同意書關於
　　　已故許海瑞、康知高部分，並無證據足以證明已得其全體繼承人同意，果如證
　　　人李鄒佳花、許金安所稱大家都同意，何以許海瑞、康知高繼承人及上訴人均
　　　未在同意書上蓋章，足見證人陳清讚所證稱許海瑞、康知高之子孫也都同意，
　　　證人李鄒佳花、許金安所稱大家都同意及證人康宏謀所稱上訴人同意將土地提
　　　供被上訴人興建活動中心云云，難認與事實相符，自無可採。至被上訴人又辯
　　　稱：上訴人當時管理人陳清讚希望被上訴人趕快蓋大樓云云，並提出申請書為
　　　證，縱令屬實，亦不能證明許海瑞、康知高全體繼承人已同意。被上訴人所援
　　　引最高法院七十二年度台上字第三五九八號判決，係指土地所有人承諾將土地
　　　永遠無償供給作為建築基地云云，與本件系爭土地共有人並未全體同意被上訴
　　　人使用情形不同，自難援引上開判決而為被上訴人有利之認定。被上訴人既未
　　　經土地全體共有人同意，而在系爭土地上建造建物，即屬無權占有。
    (3)綜上，被上訴人未經土地全體共有人同意，而在系爭土地上建造建物，屬無權
      占有，依民法第七百六十七條及第八百二十一條之規定，上訴人請求被上訴人
      拆除建物並將坐落之基地返還上訴人及全體共有人，即屬正當。本件上訴人係
      合法行使權利。被上訴人謂上訴人訴請拆屋還地，屬權利濫用云云，尚無可取
      。
  (三)上訴人請求塗銷系爭建物所有權登記是否有理？
    (1)按建物滅失時，該建物所有權人未於規定期限內申請消滅登記者，得由土地所
      有權人或其他權利人代位申請；亦得由登記機關查明後逕為辦理消滅登記，土
      地登記規則第三十一條第一項定有明文。
    (2)本件上訴人請求被上訴人拆除系爭建物既為有理由，則於將來判決確定拆除建
      物後，當事人之任何一造均可依上開土地登記規則規定，申請消滅登記，是上
      訴人請求求法院命被上訴人塗銷系爭建物所有權登記部分，係欠缺權利保護要
      件，不應准許。
五、綜上所述，上訴人請求被上訴人將系爭建物拆除，將坐落之基地返還上訴人及全
    體共有人，為有理由，應予准許。上訴人請求被上訴人塗銷系爭建物所有權登記
    ，則為無理由，應予駁回。又，上訴人勝訴部分，兩造分別陳明願供擔保為准、
    免假執行之宣告，經核於法並無不合，爰分別酌定相當擔保金額准許之。至於上
    訴人敗訴部分，其假執行之聲請失所附麗，應併予駁回。原審就上開應准許部分
    ，為上訴人敗訴之判決，並駁回其假執行之聲請，尚有未洽，上訴意旨求予廢棄
    改判，為有理由，爰由本院予以廢棄改判如主文第二項所示，並為准、免假執行
    之宣告。至於上訴人之請求不應准許部分，原判決為上訴人敗訴之判決，經核於
    法並無不合，上訴意旨指摘原判決此部分不當，求予廢棄改判，為無理由，應予
    駁回。
六、據上論結，本件上訴為一部有理由，一部無理由，依民事訴訟法第四百五十條、
    第四百四十九條第一項、第七十九條、第四百六十三條、第三百九十條第二項、
    第三百九十二條，判決如主文。
中　　　華　　　民　　　國　　九十三　　年　　　九　　　月　　　八　　　日
                                                民事第五庭
~B1審判長法　官　林健彥
~B2      法　官　黃科瑜
~B3      法　官　曾錦昌
正本係照原本作成。
如對本判決上訴，須於判決送達後二十日內向本院提出上訴狀，其未表明上訴理由者
，應於上訴後二十日內向本院提出上訴理由書（均須按他造當事人之人數附繕本）。
上訴時應提出委任律師或具有律師資格之人之委任狀，並依附註條文規定辦理。
中　　　華　　　民　　　國　　九十三　　年　　　九　　　月　　　八　　　日
~B法院書記官　王婉蓉
附註：
民事訴訟法第四百六十六條之一：對於第二審判決上訴，上訴人應委任律師為訴訟代
理人，但上訴人或其法定代理人具有律師資格者，不在此限。
上訴人之配偶、三親等內之血親、二親等內之姻親，或上訴人為法人、中央或地方機
關時，其所屬專任人員具有律師資格並經法院認適當者，亦得為第三審訴訟代理人。
第一項但書及第二項情形，應於提起上訴或委任時釋明之。
